【裁判字號】    90,判,1017
【裁判日期】    900607
【裁判案由】    發明專利舉發
【裁判全文】
最  高  行  政  法  院  判  決                    九十年度判字第一○一七號
    原      告  佳和興業有限公司
    代  表  人  甲○○
    被      告  經濟部智慧財產局
    代  表  人  陳明邦
右當事人間因發明專利舉發事件，原告不服行政院中華民國八十八年五月十九日台八
八訴字第一九六三二號再訴願決定，提起行政訴訟。本院判決如左：
    主  文
原告之訴駁回。
訴訟費用由原告負擔。
    事  實
緣本件關係人賴秋郎於民國（以下同）八十三年六月二十三日以其「可令金屬板表面
產生螺旋光芒的製造方法」向被告機關申請發明專利，經被告編為第0000000
0號審查，准予專利，於公告期滿審查確定後，發給發明第○七六五五○號專利證書
。嗣原告以本案有違專利法第十九條、第二十條第一項第一款、第二款及第二項規定
，檢具申准在先之第00000000號「於基材上製作金屬圖案之方法」發明專利
案（以下稱引證一）、第00000000號「金屬圖像之製法」發明專利案（以下
稱引證二）、第00000000號「形成金屬圖案之方法」發明專利案（以下稱引
證三）等公告影本、原告與一豐行興業有限公司開立之統一發票（以下稱引證四）及
申准在先之第00000000號「貴金屬圖片之製造方法」發明專利案（以下稱引
證五）公告影本，對之提出舉發。案經被告機關審查，為「本案舉發不成立。」之審
定，發給八十七年三月四日台專（判）○二○二七字第一○六一二八號專利舉發審
定書。原告不服，循序提起一再訴願，遞遭決定駁回，遂提起行政訴訟。茲摘兩造
訴辯意旨如次：
原告起訴意旨略謂：一、行政院對於本件第00000000號「可令金屬板表面產
生嫘旋光芒的製造方法」專利被舉發案（下稱系爭案件）之決定書之理由頗不合理法
及邏輯，茲就證據與技術兩方面分述：(一)、查中華五眼護盲協會欲開大會，乃向原告
訂購一批中國結銅飾，有發票為證，而發票之品名與產品上之名稱一致，發票之日期
與大會手冊（係中華五眼愛盲協會印製）之日期相吻合，而產品之外包裝上亦有與發
票相同之名稱「中國結銅飾」，而產品上印有與大會手冊相同之「中華五眼護盲協會
第一屆第三次大會」，顯見「中國結絧飾」於開大會前（即申請專利前）非但已為成
熟之產品，且已大量產製，行諸於市，「中國結銅飾」、發票及大會手冊三者環環相
扣，其中大會手冊為訴外人所有，發票亦無可能事後偽造，故大會手冊及發票皆可支
持「中國結銅飾」具有證據力。(二)、次原告於再訴願案之附件五、六為具螺旋光芒之
版面及其底片，而中國結銅飾之光芒部分緣自於附件六之底片製版，而附件六之底片
為附件五之版面製成，此由肉眼觀之即可知之，即中國結銅飾緣自於附件四之版面，
首先繪製成圖案，再製成附件四之版面，拍製成底片，經製版程序製於金屬版上，最
後再經裁切、電鍍、包裝等程序即成上述之中國結銅飾。(三)、另檢視本案之申請專利
範圍，本案係由兩部分所組合而成，一為圖案之繪製方法，一為將圖案製作為成品之
方法，由上可知，該案係申請已有圖案廣為流於市面，而製作成品之方法，即由底片
翻製於金屬版上，為一習知之技術，由該申請專利範圍「．．．將其拍製成底片，進
而配合製版程序而將其製版於金屬版上後，提供該金屬版於受到光源之照射時，表面
即可呈現一股特殊螺旋光芒效果，為其特徵」對於將圖案轉製於金屬版上之部分，僅
有程序之名稱，並無過程之描述，顯見申請人認該轉製於金屬版上之過程係習知技術
；又，例如原舉發案（附件一）之證據二第0000000號專利，係於基片裸金屬
上電沈積有機樹脂膜，再利用硬化劑、光阻溶劑及蝕刻劑，來蝕刻暴露出金屬圖案者
即為所謂「製版程序將其製版於金屬板上」，益見該案之特徵在圖案之繪製方式，製
作程序係為習知技術。(四)、為使鈞院可比較本案件與原告之中國結銅飾，特檢附被告
機關之電腦資料及調件收據，由此可知本案證書號為發明第○七六五五○號，又附關
係人「賴秋郎」之產品，因其上有「發明第○七六五五○號、專利產品、仿冒必究」
等字樣，請與附件二、四比較，即可發現可產生螺旋光芒之背景，其繪圖方式完全一
樣。(五)、由前可知，本案於申請專利前，不但已為成熟之產品，且大量行銷於市，依
法不得申請專利。二、又原告之舉發申請書、訴願書或再訴願書不斷之以各種角度、
不同觀點不斷表明事實之真相，然被告等各單位非但大玩文字遊戲，且就本案係由圖
案繪製方法及圖案製作成品兩大組合部分未詳加審究，渠等不用心思，如此漠視人民
權益，實有虧職守，爰依法請求貴院判決如訴之聲明，並請鈞院依法傳喚兩造當庭言
詞辯論等語。
被告答辯意旨略謂：一、起訴理由所稱「中國結銅飾具有證據力」乙節，並不正確。
事實上，訴願附件一為中華五眼護盲協會第一屆第三次大會會員手冊，附件二為中國
結銅飾，附件三為佳和興業及一豐行興業有限公司分別於八十三年三月六日、三月八
日開立之統一發票，三者之間並無標示型號規格，三者之間無關聯性，附件三雖揭示
有品名為中國結銅飾，但無揭示系爭專利製造方法特徵，因此不具證據力。二、次原
告稱「系爭專利案方法於申請前已行之於市」乙節，並不正確。經查訴願附件二為中
國結銅飾，附件四為中國結之銅飾部分，附件五為具螺旋光芒之版面，附件六為底片
，均僅示外觀圖，並無揭示系爭專利之製造方法特徵，且均無公開日期，實無法證明
系爭專利之製造方法於申請前已行之於市。三、另原告稱「舉發證據二可證明系爭專
利案為習知技術」乙節，並不正確。實則舉發證據二為第00000000號「於基
材上製作金屬圖案之方法」專利案（引證一），揭示製作方法包括於基片裸金屬上電
沈積機樹脂膜，再利用硬化劑、光阻溶劑及蝕刻劑，來蝕刻暴露出金屬圖案與系爭專
利先繪製螺旋光芒圖案，再拍製底片及製版於金屬板上，經光源照射時呈現特殊螺旋
光芒效果，兩者方法及特徵截然不同，實無法證明系爭專利為習知技術。四、末查起
訴理由稱「系爭專利案違反專利法規定」乙節，惟查本案專利係方法發明，相似產品
或可有多種不同之製造方法及技術，引證資料及訴願附件並未揭示系爭專利之製造方
法或技術特徵，更難以再訴願時檢送之前中央標準局之電腦查詢資料及規費收據以及
系爭專利之產品，主張與訴願附件之中國結銅飾之繪圖方式相同，而認系爭專利違反
專利法規定。綜上所述，被告原處分並無違法，敬請駁回原告之訴等語。
    理  由
按稱發明者，謂利用自然法則之技術思想之高度創作，為專利法第十九條所規定。又
核准專利之發明，任何人認有違反專利法第十九條至第二十一條規定，應撤銷其發明
專利權者，依同法第七十二條第一項後段規定，得附具證據向專利專責機關舉發之；
從而有無撤銷發明專利權之情事，依法應由舉發人附具證據供查。本件關係人賴秋郎
以其「可令金屬板表面產生螺旋光芒的製造方法」係藉由在紙上繪製一圓圈呈輻射狀
等分成偶個扇形間隔，配合可用相對個數而以數個呈指紋線設計配列之扇形片貼置其
間組合成完整之圓形，令扇形片於最初相鄰之二片中，於排列最初時彼此相鄰間之紋
路呈垂直交錯狀，進而將相間隔之扇形片呈依序向圓心等距漸縮一段距離，最後令該
整體組成一圓形並呈現出一螺旋狀之紋路，再將該圓形呈參差不齊部分予以去除後成
一完整之圓形後，將其拍製成底片，進而配合製版程序製版於金屬板，金屬板於受到
光源之照射時，表面即可呈現出一股特殊螺旋光芒之效果等情，向被告申請發明專利
，經被告編為第00000000號審查，准予專利，於公告期滿審查確定後，發給
發明第○七六五五○號專利證書，原告以本案有違專利法第十九條、第二十條第一項
第一款、第二款及第二項規定，對之提出舉發。被告則以引證一揭示於基片裸金屬上
電沈積有機樹脂膜，將基片浸沒於該膜之硬化劑水溶液，使基片接觸硬化劑之固化條
件以硬化電沈積膜表面，使電沈積膜對於用以去除光阻之溶劑具有抗性及對於去除光
阻所曝露出之區域中去除金屬用之蝕刻劑具有抗性，再由裸金屬外之其餘區域中去除
光阻，並蝕刻暴露出來之金屬之方法特徵與本案不同；引證二揭示以電沈積形成樹脂
膜於暴露金屬區域，自剩餘區域移去第一抗蝕性塗料並以刻蝕劑侵蝕在電沈積膜之預
定圖像，形成一層第二抗蝕性塗料，最後以溶劑處理之方法形成圖像之特徵與本案不
同；引證三揭示電解沈積樹脂保護裸露之表面，以溶劑自其餘區域移除絕緣層，並以
蝕刻劑去除暴露之金屬，最後以溶劑移除電解沈積樹脂之方法特徵與本案不同；引證
四之發票僅有中國結銅飾之品名，並未揭示本案製造方法；引證五揭示純黃金原料經
縮洗、延壓成金箔片，加膜護具之，再利用一已得之影像輸入電腦編輯處理，將影像
資料輸入一可輸出影像透明膠片之機器，將透明膠片適度加熱與金箔片黏合之方法特
徵亦與本案不同；本案難謂不具新穎性。本案藉由製成具螺旋面之紙板，進而製成具
有螺旋光芒之金屬板，非由習知工藝、美勞與製版技術者所得輕易轉用完成，製得之
金屬板受到光源照射時，表面即可呈現特殊螺旋光芒之效果，具進步性。本案無違專
利法第十九條、第二十條第一項第一款、第二款及第二項規定，乃為本案舉發不成立
之審定，核與首揭說明，尚無不合。原告不服，循序提起行政爭訟，起訴意旨詳如事
實欄所載，要點略稱：(一)、中國結銅飾具有證據力。(二)、系爭專利案方法於申請前已
行之於市。(三)、舉發證據二可證明系爭專利案為習知技術，不具增進功效等語。然查
：(一)、引證一於基片裸金屬上電沈積有機樹脂膜，再利用硬化劑、光阻溶濟及蝕刻劑
，蝕刻暴露出金屬圖案，與本案先繪製螺旋光芒圖案，再拍製底片及製版於金屬板，
經光源照射時呈現特殊螺旋光芒效果之方法特徵截然不同。引證二以電沈積形成樹脂
膜，並以抗蝕性塗料、溶劑形成圖案之方法為特徵，其金屬圖像係一種銅的印刷電路
，與本案可使金屬板表面產生特殊光芒效果之方法不同。引證三於裸露金屬基板面上
形成金屬圖案，以電解沈積樹脂、有機溶劑及感光膠製作印刷電路板圖案之方法，與
本案不同。引證五係將純黃金原料縮洗、延壓成金箔片，加膜護具，再利用影像輸入
電腦編輯處理，製得一影像膠片，經適度加熱與金箔片黏合之貴金屬圖片之方法特徵
亦與本案不同。(二)、訴願附件一為中華五眼護盲協會第一屆第三次大會會員手冊，附
件二為中國結銅飾，附件三為佳和興業及一豐行興業有限公司分別於八十三年三月六
日、三月八日開立之統一發票，三者之間並無標示型號規格，三者之間無關聯性，附
件三雖揭示有品名為中國結銅飾，但無揭示系爭專利製造方法特徵，因此不具證據力
。(三)、訴願附件二為中國結銅飾，附件四為中國結之銅飾部分，附件五為具螺旋光芒
之版面，附件六為底片，均僅示外觀圖，並無揭示系爭專利製造方法特徵，且均無公
開日期，實無法證明系爭專利之製造方法於申請前已行之於市。(四)本案乃以繪製排列
螺旋狀圖形方式，配合製版程序製作，與引證一利用電沈積及蝕刻方法製作金屬圖案
之製程技術內容、方法特徵及應用範疇均不同。本案係方法發明，相似產品或可有多
種不同之製造方法及技術，引證資料及訴願附件並未揭示本案之製造方法或技術特徵
，要難以再訴願時檢送之前中央標準局之電腦查詢資料表及規費收據以及本案之產品
，主張與訴願附件之中國結銅飾之繪圖方式相同，而認本案有違專利法情事。(五)、本
案經濟部二次送請財團法人工業技術研究院工業材料研究所鑑定結果均認本案具有新
穎性，並非習用技術之轉用與延用，舉發應不成立，有該所八十七年九月八日（八七
）工研材資字第一一七一號函暨發明專利舉發案訴願審查意見書、八十八年四月八日
（八八）工研材智字第○四三七號函暨發明專利舉發案再訴願審查意見書各乙份附於
訴願卷內可資佐證，事證明確。原告所稱本案為習知技術，不具增進功效，系爭專利
案方法於申請前已行之於市之詞，核與事實不符，尚不足採信。綜上所述，被告所為
本案舉發不成立之審定，於法尚無不合，訴願決定及再訴願決定遞予維持原處分，並
無違誤，原告起訴意旨經查無理由，應予駁回。
據上論結，本件原告之訴為無理由，爰依行政訴訟法施行法第二條、行政訴訟法第九
十八條第三項前段，判決如主文。
中    華    民    國     九十        年      六      月       七        日
                    最 高 行 政 法 院  第 二 庭
                                審 判 長 法  官      陳  石  獅
                                         法  官      鄭  淑  貞
                                         法  官      彭  鳳  至
                                         法  官      高  啟  燦
                                         法  官      黃  合  文
右  正  本  證  明  與  原  本  無  異
                                         法院書記官  蘇  金  全
中    華    民    國     九十        年      六      月      十三       日
附爭本案：                        引證二：


司法院資訊處製作；財團法人民間司法改革基金會備份。
